【裁判字號】    97,訴,590
【裁判日期】    980717
【裁判案由】    侵權行為損害賠償
【裁判全文】
臺灣屏東地方法院民事判決               97年度訴字第590號
原      告  戊○○
            丁○○
            丙○○
            庚○○
            乙○○
共      同
訴訟代理人  己○○
被      告  辛○○
訴訟代理人  江順雄律師
上列當事人間請求侵權行為損害賠償事件，本院於民國98年7 月
3 日言詞辯論終結，判決如下：
    主      文
被告應給付原告戊○○新台幣壹佰肆拾萬元，應給付原告丁○○
、丙○○、乙○○、庚○○各新台幣玖拾萬元，及均自民國九十
七年六月二十八日起至清償日止，按週年利率百分之五計算之利
息。
原告其餘之訴駁回。
訴訟費用由原告戊○○負擔百分之十二，由原告丁○○、丙○○
、乙○○各負擔百分之九，由原告庚○○負擔百分之三，餘由被
告負擔。
本判決原告勝訴部分，於原告戊○○以新台幣肆拾陸萬柒仟元及
原告丁○○、丙○○、乙○○、庚○○各以新台幣拾萬元供擔
保後，各得假執行；但被告如於執行標的物拍定、變賣前，以新
台幣壹佰肆拾萬元為原告戊○○及各以新台幣玖拾萬元為原告丁○○、丙○○、乙○○、庚○○預供擔保，各得免為假執行。
原告其餘假執行之聲請駁回。
    事實及理由
一、原告主張：被告於民國96年12月21日上午11時許，騎乘車牌
    號碼PFM-851 號重型機車，沿屏東縣屏東市○○街由北往南
    行駛，途經海豐街87之2 號前時，因超速行駛，且疏未注意
    車前狀況及隨時採取必要之安全措施，遂自後追撞原告戊○○之妻即其餘原告之母孫洪瑞祝騎乘之腳踏車後輪，致孫洪
    瑞祝彈出數公尺之外，頭部碰撞柏油路面，受有創傷性硬腦
    膜下出血併蜘蛛膜下腔出血及顱骨骨折之傷害，經送醫急救
    後，延至同年月25日晚上11時許不治死亡。被告不法侵害孫
    洪瑞祝致死，原告戊○○因之支出殯葬費新台幣（下同）77
    9,585 元，應由被告負賠償之責。且孫洪瑞祝與原告戊○○
    結婚40餘載，育有原告丁○○、丙○○、乙○○、庚○○共
    4 名子女，除原告庚○○外，均尚未結婚，其平日打理家務
    ，並幫忙農事，極為賢慧能幹，原告戊○○頓失老伴，原告
    丁○○、丙○○、乙○○、庚○○頓失慈母，內心均感到痛
    苦萬分，應由被告賠償原告戊○○、丁○○、丙○○、乙○○各200 萬元，並賠償原告庚○○150 萬元，以資慰藉。扣
    除每人平均領取之強制汽車責任保險保險金30萬元，渠等得
    依民法第191 條之2 、第192 條及第194 條之規定，請求被
    告加計法定遲延利息，賠償原告戊○○2,479,585 元，賠償
    原告丁○○、丙○○、乙○○各170 萬元，賠償原告庚○○
    120 萬元等情，並聲明：(一)被告應給付原告戊○○2,479,58
    5 元，應給付原告丁○○、丙○○、乙○○各170 萬元，應
    給付原告庚○○120 萬元，及均自起訴狀繕本送達翌日起至
    清償日止，按週年利率百分之5 計算之利息。(二)原告願供擔
    保，請准宣告假執行。
二、被告則以：本件車禍之發生，係因孫洪瑞祝騎乘腳踏車行駛
    於快慢車道分隔線上，而未依規定在劃設之慢車道上靠右行
    駛，且於伊欲自其右側超車時，未先做手勢，即突然右轉或
    向右偏行，以致伊煞避不及而肇事，伊於防止損害之發生已
    盡相當之注意，自毋須對孫洪瑞祝之死亡負損害賠償責任。
    縱認伊應負損害賠償責任，孫洪瑞祝對於損害之發生與有過
    失，亦應據以減免伊之賠償金額。又原告戊○○請求賠償殯
    葬費779,585 元，其中部分項目並非必要，其請求之金額應
    以30萬元為限，原告戊○○、丁○○、丙○○、乙○○各請
    求賠償慰撫金200 萬元，原告庚○○請求賠償慰撫金150 萬
    元，以伊已離婚，僅有國中畢業學歷，以為人修改衣服維生
    而言，誠屬過高，應以每人20萬元為相當等語，資為抗辯，
    並聲明：(一)原告之訴駁回。(二)如受不利之判決，被告願供擔
    保請准宣告免為假執行。
三、經查：被告於96年12月21日上午10時45分許，騎乘車牌號碼
    PFM-851 號重型機車，沿屏東縣屏東市○○街由北往南行駛
    ，途經海豐街87之2 號前時，自後撞及原告戊○○之妻即其
    餘原告之母孫洪瑞祝騎乘之腳踏車，致孫洪瑞祝人車倒地，
    受有創傷性硬腦膜下出血併蜘蛛膜下腔出血及顱骨骨折之傷
    害，送醫急救後，延至同年月25日晚上11時許不治死亡。刑
    事部分，被告業經本院交通法庭以過失致人於死罪名，判處
    有期徒刑1 年確定之事實，為兩造所不爭執，並有戶口名簿
    、殯葬費收據、臺灣屏東地方法院檢察署97年度偵字第2311
    號檢察官起訴書、本院97年度交訴字第50號刑事判決及臺灣
    高等法院高雄分院98年度交上易字第7 號刑事判決等件附卷
    可稽，復經本院調閱上開刑事案件偵、審（第一審）卷宗查
    明屬實。
四、本件之爭點為：(一)被告於防止本件損害之發生是否已盡相當
    之注意，而毋須對原告負損害賠償責任？(二)被告倘應對原告
    負損害賠償債任，是否因被害人孫洪瑞祝對於損害之發生與
    有過失，而應減免被告賠償之金額？(三)原告請求被告賠償之
    慰撫金以多少金額為相當？茲分別論述如下：
(一)、按汽車、機車或其他非依軌道行駛之動力車輛，在使用中加
    損害於他人者，駕駛人應賠償因此所生之損害，但於防止損
    害之發生，已盡相當之注意者，不在此限；不法侵害他人致
    死者，對於支出醫療及增加生活上需要之費用或殯葬費之人
    ，亦應負損害賠償責任；不法侵害他人致死者，被害人之父
    、母、子、女及配偶，雖非財產上之損害，亦得請求賠償相
    當之金額，民法第191 條之2 、第192 條第1 項及第194 條
    定有明文。被告於前揭時、地，騎乘車牌號碼PFM-851 號重
    型機車，自後撞及孫洪瑞祝騎乘之腳踏車，致孫洪瑞祝人車
    倒地，受有創傷性硬腦膜下出血併蜘蛛膜下腔出血及顱骨骨
    折之傷害，而不治死亡。被告自認其係自孫洪瑞祝之右側超
    車，而非自孫洪瑞祝之左側保持半公尺以上之間隔超車，至
    少已違反道路交通安全規則第101 條第1 項第5 款之規定，
    並應依道路交通管理處罰條例第47條第3 款之規定受罰，顯
    難謂其於防止損害之發生已盡相當之注意。又孫洪瑞祝係因
    本件車禍而受傷不治死亡，其死亡與被告之不法侵害間，顯
    有相當因果關係，原告為孫洪瑞祝之配偶及子女，原告戊○○並係因孫洪瑞祝之死亡而支出殯葬費之人，則原告依前揭
    侵權行為之法律關係，請求被告賠償渠等所受之損害，於法
    洵屬有據。被告辯稱其於防止損害之發生已盡相當之注意，
    毋須對孫洪瑞祝之死亡負損害賠償責任云云，委無足取。
(二)、按損害之發生或擴大，被害人與有過失者，法院得減輕賠償
    金額，或免除之，民法第217 條第1 項定有明文。又行車遇
    有右轉彎時，應先顯示車輛前後之右邊方向燈光，或由駕駛
    人表示左臂向上，手掌向右微曲之手勢；變換車道時，應先
    顯示方向燈或手勢；汽車超車時，前行車減速靠邊或以手勢
    或亮右方向燈表示允讓後，後行車始得超越，超越時應顯示
    左方向燈並於前車左側保持半公尺以上之間隔超過，行至安
    全距離後，再顯示右方向燈駛入原行路線；慢車應在劃設之
    慢車道上靠右順序行駛，在未劃設慢車道之道路，應靠右側
    路邊行駛，道路交通安全規則第91條第1 款、第5 款、第10
    1 條第1 項第5 款及第124 條第2 項前段亦設有明文。查被
    告於刑案警詢中供稱：「我是沿海豐街北向南行駛慢車道，
    對方（與）我同向在我前方慢車道但靠近快慢車道分隔線處
    。」且依警製道路交通事故現場圖所示，肇事地點之慢車道
    寬2 公尺，孫洪瑞祝所騎腳踏車在慢車道內遺有6.3 公尺之
    刮地痕，其起點距離快慢車道分隔線0.1 公尺，距離路面邊
    線1.9 公尺，被告所騎機車在慢車道內遺有6.5 公尺之刮地
    痕，位於上開腳踏車刮地痕之右側，其起點距離快慢車道分
    隔線0.9 公尺，距離路面邊線1.1 公尺。考慮被告係欲自孫
    洪瑞祝之右側超車，而在慢車道上自後撞及孫洪瑞祝騎乘之
    腳踏車，且機車倒地位置在腳踏車之右側，孫洪瑞祝之腳踏
    車被撞後往左偏之可能性較大，其腳踏車於倒地後所遺刮地
    痕仍位於慢車道內，被告前此復供稱孫瑞祝係行駛於慢車道
    ，可見孫洪瑞祝於肇事前確係行駛於慢車道上無疑。被告嗣
    後翻稱孫洪瑞祝係違規行駛於快慢車道分隔線上云云，顯無
    可採。又本件撞擊地點前方不遠處有屏東縣屏東市○○街87
    之2 號舊宅圍牆之入口，往前經過同門牌號碼3 棟樓房，有
    寬約2.6 公尺之巷道，再往前為同街87號孫洪瑞祝之住宅，
    自海豐街87之2 號舊宅圍牆之入口至孫洪瑞祝之住宅，至少
    尚有34.5公尺之距離，自撞擊地點起算，其距離更超過40公
    尺之事實，有警製道路交通事故現場圖附卷可稽，並經本院
    會同最初處理本件之員警甲○○到場勘驗屬實，製有勘驗筆
    錄在卷可憑。孫洪瑞祝不論係欲返家而右轉，或欲至上開圍
    牆入口或巷道而右轉，其時機均稍嫌太早，被告辯稱孫洪瑞
    祝當時係突然右轉云云，為原告所否認，被告復不能舉證以
    實其說，所辯自無可採。其次，孫洪瑞祝於肇事當時所騎腳
    踏車，其前方手把寬約60公分，後方支撐架寬約24公分，經
    本院勘驗屬實，以被告之機車撞及該腳踏車之後方後倒地所
    遺刮地痕起點距離路面邊線1. 1公尺推算，孫洪瑞祝所騎腳
    踏車於被撞時約位於慢車道上距離路面邊線1 公尺處。前引
    道路交通安全規則第124 條第2 項前段，固謂慢車應在劃設
    之慢車道上靠右順序行駛。惟本件慢車道寬僅2 公尺，並係
    設置於道路右側，在該慢車道上行駛基本上已係靠右行駛，
    且道路交通管理處罰條例第73條第1 款規定慢車駕駛人，不
    在劃設之慢車道通行，或無正當理由在未劃設慢車道之道路
    不靠右側路邊行駛，處300 元以上600 元以下罰鍰，對於在
    慢車道通行者，並不因未靠右行駛而加以處罰，可見在慢車
    在慢車道行駛，尚不得僅因未緊靠右側即認係違規駕駛，否
    則豈非不合理地要求所有駕駛人必須沿路面邊線行駛而不得
    有所偏離？則被告辯稱孫洪瑞祝未在慢車道上靠右行駛為有
    過失云云，即無足取。再者，依前引道路交通安全規則第10
    1 條第1 項第5 款之規定，前行車讓車時，應減速靠邊或以
    手勢或亮右方向燈表示允讓後，後行車始得超越，後行車則
    應於前車左側保持半公尺以上之間隔超過。準此，被告辯稱
    孫洪瑞祝於肇事前突然右偏一節，縱令屬實，亦合乎靠邊允
    讓被告超車之規定，反係被告未於孫洪瑞祝之左側而自其右
    側超車，與上開規定有違。是被告以此指稱孫洪瑞祝為有過
    失云云，亦無可採。本件於刑事案件偵、審中經囑託臺灣省
    高屏澎區車輛行車事故鑑定委員會及臺灣省車輛行車事故覆
    議鑑定委員會鑑定結果，所持理由雖有不同，但亦認為被告
    之行為為肇事原因，孫洪瑞祝並無肇事因素，有鑑定意見書
    及鑑定函附卷可參。被告聲請再將本件送請逢甲大學鑑定，
    已無必要。依上所述，被告辯稱孫洪瑞祝對於本件損害之發
    生與有過失云云，並無可採，則本件自無適用民法第217 條
    第1 項過失相抵法則以減免被告賠償金額之餘地。
(三)、原告戊○○主張被告不法侵害孫洪瑞祝致死，其因之支出殯
    葬費779,585 元一節，固據其提出殯葬費收據14紙為證，惟
    此部分業經原告戊○○與被告一致同意以50萬元作為損害額
    ，則原告戊○○得向被告請求賠償之殯葬費損害應僅限於50
    萬元，超過部分，不應准許。又被告不法致侵害孫洪瑞祝致
    死，原告戊○○為孫洪瑞祝之夫，原告丁○○、丙○○、乙○○、庚○○為孫洪瑞祝之子女，頓失至親，在精神上均必
    感到相當之痛苦，渠等請求被告賠償非財產上之損害，於法
    洵無不合。查孫洪瑞祝出生於24年7 月20日，國小三年級肄
    業學歷，為家庭主婦，並幫忙原告戊○○從事農耕工作，原
    告戊○○為高職畢業學歷，乃郵局退休人員，名下有房屋1
    棟，原告丁○○、丙○○、庚○○均具有碩士學歷，原告乙○○亦具有大學畢業學歷，均從事公職，原告丙○○名下有
    土地1 筆，原告庚○○名下有房屋1 棟、土地3 筆（土地面
    積不大），原告丁○○、乙○○名下均無不動產。被告為國
    中畢業學歷，以為人修改衣服維生，已離婚，名下有房屋2
    棟及土地2 筆，惟均有抵押借款，利息、違約金不計，尚欠
    1,113,979 元及4341 47 元未還等情，經兩造陳明在卷，並
    有戶口名簿、稅務電子閘門財產所得調件明細表、國泰人壽
    保險股份有限公司陳報債權狀及臺灣新光商業銀行股份有限
    公司陳報狀附卷可稽，並經調閱本院97年度執全字第162 號
    假扣押事件卷宗查明無訛。本院斟酌前述兩造與被害人孫洪
    瑞祝之身分、地位、經濟能力及本件被告應負全部過失責任
    等一切情狀，認原告戊○○、丁○○、丙○○、乙○○各請
    求被告賠償慰撫金200 萬元，原告庚○○請求被告賠償慰撫
    金150 萬元，均屬過高，應各以120 萬元始為相當。則原告
    戊○○、丁○○、丙○○、乙○○、庚○○請求被告賠償之
    慰撫金，每人在120 萬元之範圍內，應予准許，超過部分，
    應予剔除。次按，保險人依本法規定所為之保險給付，視為
    被保險人損害賠償金額之一部分；被保險人受賠償請求時，
    得扣除之，強制汽車責任保險法第32條定有明文。本件汽車
    交通事故發生後，原告已領取強制汽車責任保險之保險金15
    0 萬元，每人平均分配30萬元，為兩造所不爭執，原告請求
    賠償之金額應各扣除30萬元，則原告戊○○得向被告請求賠
    償之金額即應減為140 萬元，原告丁○○、丙○○、乙○○
    、庚○○得向被告請求賠償之金額即各應減為90萬元。
五、綜上所述，原告依侵權行為之法律關係，請求被告給付原告
    戊○○2,479,585 元，請求被告給付原告丁○○、丙○○、
    乙○○各170 萬元，請求被告給付原告庚○○120 萬元，及
    均自起訴狀繕本送達翌日（即97年6 月28日）起至清償日止
    ，按週年利率百分之5 計算之利息，於如主文第1 項所示範
    圍內，為有理由，應予准許。逾此範圍，非有理由，應予駁
    回。兩造均陳明願供擔保，請准宣告假執行或免為假執行，
    於原告勝訴部分，經核均無不合，爰分別酌定相當之擔保金
    額，併准許之。至原告敗訴部分，渠等假執行之聲請已失所
    附麗，應駁回之。
六、據上論結，本件原告之訴為一部有理由，一部無理由，依民
    事訴訟法第79條、第85條第1 項但書、第390 條第2 項、第
    392 條第2 項、第3 項，判決如主文。
中    華    民    國    98    年    7     月    17    日
                    民事第一庭    法  官  春生
正本係照原本作成。
如對判決上訴，須於判決送達後廿日內向本院提出上訴狀，其未
表明上訴理由者，應於提出上訴後二十日內向本院補提理由書狀
（均須按他造當事人之人數附繕本）。
中    華    民    國    98    年    7     月    17    日
                                  書記官  蘇雅慧


司法院資訊處製作；財團法人民間司法改革基金會備份。
